【裁判字號】    89,自更,72
【裁判日期】    920227
【裁判案由】    詐欺
【裁判全文】
臺灣臺中地方法院刑事判決                          八十九年度自更字第七二號
    自  訴  人  甲○○○股份有限公司
    代  表  人  己○○
    代  理  人  常照倫律師
                張繼準律師
    被      告  戊○○
            （即洪國讚）
                丁○○
右列被告因詐欺案件，經自訴人提起自訴，及檢察官移
七五八一號），本院判決如左：
    主  文
戊○○、丁○○均無罪。
    理  由
一、自訴意旨略以：被告丁○○為名民企業有限公司（下稱名民公司）之負責人，被
    告戊○○（原名洪國讚，民國八十九年十二月十五日更名）及乙○○（乙○○部
    分，俟其到案後，另行審結）則均以名民公司之幕後老闆自稱，對外由乙○○負
    責業務，被告戊○○負責財務，而以名民公司名義向廠商訂購貨物。其等共同基
    於意圖為自己不法所有之犯意聯絡，於八十七年間，陸續以名民公司之名義向自
    訴人大量訂購傘具，偽稱必將按期付款，致自訴人陷於錯誤，而如數交付所訂購
    之貨物。嗣於八十七年十月八日，自訴人見名民公司未依約給付貨款，而向被告
    戊○○請求付清，經被告戊○○交付由名民公司擔任發票人、面額共計新台幣（
    下同）三百萬元之支票五紙，以清償部分貨款。詎上述支票屆期前，被告戊○○
    及乙○○向自訴人謊稱因名民公司資金調度不便，請自訴人暫勿提示此五張支票
    ，其等將儘速清償借款云云，使自訴人陷於錯誤，暫未提示；而被告等則趁機向
    付款銀行撤銷付款委託，致自訴人因遲未獲清償貨款，於八十七年十一月七日提
    示時，遭以上述理由退票。事經自訴人欲向名民公司追究責任，被告戊○○、乙○○乃於八十七年十一月九日，假意與自訴人簽訂協議書，佯稱於八十七年十一
    月三十日前，必將尚未給付貨款、編號Ａ１８２號貨櫃之貨物返還自訴人，並清
    償(1)美金九萬一千一百十一點七一元，(2)人民幣四百五十五元，(3)新台幣九百元
    等貨款，以為拖延。迨至八十七年十一月三十日，被告等並無依協議書清償債務
    甚至避不見面，自訴人多次催討無效，始知受騙，核其等所為，顯共犯刑法第三
    百三十九條第一項之詐欺取財罪嫌。
二、按犯罪事實應依證據認定之，無證據不得推定其犯罪事實，又不能證明被告犯罪
    者，應諭知無罪之判決，上述規定於自訴程序準用之，刑事訴訟法第一百五十四
    條、第三百零一條第一項、第三百四十三條分別定有明文。次按認定不利被告之
    事實，須依積極證據，苟積極證據不足為不利於被告事實之認定時，即應為有利
    被告之認定；且告訴人之告訴，係以使被告受刑事訴追為目的，是其陳述是否與
    事實相符，仍應調查其他證據以資審認，最高法院三十年上字第八一六號、五十
    二年台上字第一三００號判例亦著有明文。而刑法第三百三十九第一項詐欺罪之
    成立，以意圖為自己或第三人不法所有，以詐術使人將本人或第三人之物交付為
    要件。所謂以詐術使人交付，必須被詐欺人因詐術而陷於錯誤，若其所用方法，
    不能認為詐術，亦不致使人陷於錯誤，即不構成該罪，則有最高法院四十六年台
    上字第二六０號判例可資參照。至民事事件之債務人於債之關係成立後，若有未
    依約定本旨履行債務者，依一般社會交易經驗，可能之原因甚多，其因不可歸責
    於債務人之事由而不能給付，或因合法主張抗辯而拒絕給付，甚至在負債之後始
    惡意遲延給付者，均有可能，若無積極確切之證據，不宜輕言必有涉及詐欺罪嫌
    。
三、自訴人指稱被告戊○○、丁○○共同涉有刑法第三百三十九條第一項之詐欺罪，
    無非係以由乙○○以其英文署名PAUL CHU代表名民公司向自訴人訂購傘具之採購
    單影本八份，前述由名民公司擔任發票人所開立給自訴人之支票暨退票理由單影
    本各五件，及經被告戊○○、乙○○簽署，表示名民公司將於八十七年十一月三
    十日前清償債務之協議書影本一紙等證據方法為憑。而被告戊○○、丁○○經本
    院訊問後，均堅決否認涉嫌自訴人所指訴共同詐欺取財之犯行，被告戊○○辯稱
    ：自訴人乃乙○○所招來之廠商，其間如何接洽，名民公司之其餘股東均不知情
    ，又自訴人與名民公司早有往來，名民公司先前已曾給付不少貨款，本件乃因受
    國外客戶積欠四十餘萬元美金之貨款未付，致該公司無力清償自訴人之債務，且
    因國外客戶均為乙○○所接洽，須乙○○出面始能與美國客戶溝通催討債務，其
    餘股東無能為力；被告丁○○則辯稱：其僅投資名民公司，掛名擔任負責人而已
    ，實際上並未參與經營，關於自訴人與名民公司之糾紛，以及被告戊○○、乙○○如何與自訴人交易之過程，均不明瞭等語。
四、經查：
    (一)自訴人指稱被告丁○○為名民公司之負責人，被告戊○○負責該公司財務，另
      由乙○○處理業務，及名民公司曾於八十七年間向自訴人訂購傘具，自訴人已
      依約交付貨物，該公司卻未給付貨款，經於八十七年十月八日催討後，被告戊○○交付五紙以名民公司為發票人、面額共計三百萬元之支票，以清償部分貨
      款，其後因被告戊○○及乙○○之請求，暫緩提示，惟至八十七年十一月七日
      提示時，遭以撤銷付款委託為由被退票，事經自訴人追究後，被告戊○○、乙○○乃於八十七年十一月九日再與自訴人簽訂協議書，約定於八十七年十一月
      三十日前，必將尚未給付貨款、編號Ａ１８２號貨櫃之貨物返還自訴人，並清
      償(1)美金九萬一千一百十一點七一元，(2)人民幣四百五十五元，(3)新台幣九百
      元等貨款，然至今仍無履行等情節；業據提出相符之採購單影本八份、支票暨
      退票理由單影本各五件及上述協議書影本一紙為證，且經被告丁○○、戊○○
      均肯認無誤，故自訴人上開所指訴者，應屬事實。
    (二)今自訴人以該公司之貨款請求權迄未能獲得清償，推認名民公司當初訂購大量
      傘具，乃被告丁○○、戊○○等人心存不法所有意圖之詐欺犯行，有其合理之
      懷疑。但誠如前二之說明所揭示者，社會上每日發生各式各樣之民事交易關係
      ，其未能依債之本旨履行義務者，層出不窮，原因不止一端，可能是債務人偽
      以民事交易為方法，實施詐欺取財之犯罪，但更多的是純粹民事上之糾葛，而
      與詐欺罪無關；因此，探究類似本件此種一般買賣而發生債務不履行之案例，
      是否為行為人蓄意詐欺之犯罪，不宜僅以債務不履行此項事實作為全觀察之唯
      一重點，職是之故，依前開已經證明之事實，雖自訴人在此件交易關係中受有
      不輕之損害，被告幾次欲解決債務之方法，一再無法實現，自訴人相當之不滿
      、憤怒，可以理解，然本院仍無法僅以被告再三違反雙方解決債務之協議，即
      逕認其等已經構成詐欺取財罪，而置上開各種債務不履行之可能性不顧。簡言
      之，自訴人與被告之間雖有前(一)交易過程之糾葛，但此等事證尚不足使人確信
      被告已經構成詐欺取財罪至無所懷疑之程度。
    (三)尤其，被告戊○○供述名民公司與自訴人間早有生意往來，已提出名民公司三
      次匯款給自訴人，金額各為三萬元美金、二萬零十元美金、三萬九千九百九十
      元美金之華南商業銀行交易憑證二紙、CITIBANK交易憑證一紙附卷為證（見八
      十八年度偵字第五０四九號卷第五六－五八頁）；此並經自訴代表人供承屬實
      （見上開偵查卷第七四頁背面第六、七行之偵訊筆錄）。上開事實不僅顯示本
      件之糾葛非雙方初次交易，且被告丁○○、戊○○之名民公司先前至少曾給付
      自訴人達新台幣二百萬元以上之貨款。此種現象實與一般虛設公司專以空頭支
      票詐購商家之財物者，迥然有別，足以使人減低對被告丁○○、戊○○有罪之
      懷疑。
    (四)而名民公司此次所以無法付款之原因，參前述被告戊○○之辯解，乃因與國外
      客戶發生糾紛，無法順利回收四十餘萬美元之貨款，週轉不靈所致。被告戊○○此項辯解，經參酌下列兩項證據方法，非不實在，應為其利之判斷：1.自訴
      人所提出經被告戊○○及乙○○簽署、表示名民公司將於八十七年十一月三十
      日前清償債務之協議書，其中明載：「名民企業有限公司（以下簡稱甲方）與
      甲○○○股份有限公司（以下簡稱乙方），因國外客戶要求扣貨款，決議將訂
      單Ａ１８２之貨全數退回給乙方，如客戶有短缺之數量，甲方應補齊差額。訂
      單號碼Ａ１９０－１，Ａ１９０－２，Ａ２００，Ａ２０２，因提單乙方未給
      予甲方，決議取消訂單，甲方不須付貨款給乙方，其餘貨款共計美金91,111.7
      1，人民幣455.00，台幣900.00，港幣應退甲方HK655.00，甲方於十一月三十
      日止付清餘款（上述金額）。乙方必須收齊貨款後，及收到Ａ１８２之退貨提
      單時，務必將甲方所開立五張支票，支票號碼‧‧‧，應無條件將五張支票退
      還甲方‧‧‧」（見八十八年度偵字第五０四九號卷第四四頁），2.自訴代表
      人曾供述：「（問：確定Ａ１８２要退貨之事，完全不知？）答：不知，另外
      我有收到客戶給我們傳真說他下給朱某（指乙○○）公司的貨要電，但朱某
      給我的訂單說不要電，所以責任不在我，我資料下次提出」、「（問：有何
      補充？）答：我認為他們是惡性詐欺，另提出通知一件，客戶要求對帳，但被
      告等均置之不理」等語（見八十八年度偵字第五０四九號卷第一０九頁）。從
      上述自訴人所提出之協議書及自訴代表人所言，印證被告之辯解並非憑空編造
      ，名民公司向自訴人所訂購轉售給外國客戶之傘具，與外國客戶間確實生有糾
      紛。
    (五)延續前開雙方於八十七年十一月九日所簽訂之協議書，據自訴代表人供述此份
      協議書乃在名民公司內所訂立（見八十八年度偵字第五０四九號卷第七三頁背
      面第八－十行）。又名民公司內部為解決積欠自訴人之債務，包括被告戊○○
      在內之各股東曾於八十七年十二月十二日立下同意書，內載：「茲公司積欠甲○○○股份有限公司之貨款，因國外貨款延誤，今協議如有匯款，優先支付合
      懋貨款，公司任何股東有權將貨款先償還給甲○○○股份有限公司，公司股東
      不得議異，特立此約」（見上述偵查卷第六三頁）；而上開同意書已通知自訴
      人方面知悉，此有證人即自訴人之受雇人蔡岳達之證詞可憑（見上述偵查卷第
      一三０頁第七－八行）。再者，名民公司也曾以存證信函告知自訴人同意國外
      客戶之貨款可由自訴人直接收取（見上述偵查卷第一二四頁）。若謂被告丁○○、洪哲翊當初向自訴人訂購本件之傘具時，即心存不法所有意圖，欲詐購該
      批貨物，則又何須如此反覆週折地與自訴人研商解決債務之道，而未見展現積
      極之詐欺犯意？
五、綜合前述漸次累積之所有證據資料加以評價，非僅自訴人於前(一)所提出之證據方
    法仍不足嚴格證明被告丁○○、戊○○確已構成詐欺取財罪，甚且以下所示各項
    證據，一再使人減低對於被告有罪之懷疑，本院遂基於罪疑唯輕，宣告被告均無
    罪之判決。
六、八十九年度偵字第一七五八一號移送併辦部分，因與本件自訴人所訴者為同一事
    實之關係，本院乃併予審酌。
七、至八十九年度偵字第五二四二號移送併辦意旨，略謂被告戊○○尚另對丙○○實
    施詐欺取財部分，由於本件應予被告戊○○無罪之判決，上開移送併辦者，本院
    即無從加以斟酌，應退由檢察官另行處置。
據上論斷，應依刑事訴訟法第三百四十三條、第三百零一條第一項，判決如主文。
中      華      民      國      九十二      年      二      月  二十七  日
                                        法  官  莊  深  淵
右正本證明與原本無異。
如不服本判決，應於送達後十日內向本院提出上訴狀（須附繕本），上訴於台灣高等
法院台中分院。
                                        書記官
中      華      民      國      九十二      年      二      月  二十七  日


司法院資訊處製作；財團法人民間司法改革基金會備份。
